【裁判字號】    97,上訴,582
【裁判日期】    970625
【裁判案由】    妨害自由等
【裁判全文】
臺灣高等法院臺南分院刑事判決    97年度上訴字第582號
上  訴  人
即  被  告  乙○○
上  訴  人
即  被  告  甲○○
上列上訴人因妨害自由等案件，不服臺灣雲林地方法院96年度訴
字第937號中華民國97年4月23日第一審判決（起訴案號：臺灣雲
林地方法院檢察署96年度偵字第3247號），提起上訴，本院判決
如下：
    主      文
上訴駁回。
    事      實
一、乙○○素行不良，曾有竊盜、煙毒、妨害自由等不良前科，
    其前因妨害自由案件，經本院以95年度上訴字第154號判處
    有期徒刑4月，嗣經上訴，由最高法院以95年度台上字第
    3005號判決駁回上訴而告確定，於民國（下同）95年7月6日
    易科罰金執行完畢。詎乙○○仍不知悔改，因不滿賴明城於
    雲林縣斗六市○○街12號開設KTV店，對其與甲○○共同於
    上址開設之「歌倆豪小吃部」之生意造成影響，於96年5月
    20日4時許，見賴明城正在開啟店門之際，夥同5、6名姓名
    年籍不詳之成年男子，分持球棒、鋁棒及鋤頭柄等物（未扣
    案，亦不能證明屬於乙○○、甲○○或其他5、6名姓名年籍
    不詳之成年男子等共犯所有）共同毆打賴明城成傷及共同基
    於毀損他人財物之犯意聯絡，由乙○○、甲○○令該真實姓
    名年籍不詳之成年男子6、7名分持球棒等物，進入賴明城店
    內砸毀冰箱1部、冷氣機3台、伴唱機3組、馬桶、洗手台、
    玻璃門窗、沙發椅等物，致令該等物品不堪使用後（傷害、
    及毀損部分，已據賴明城撤回告訴，此部分並經原審判決公
    訴不受理確定在案），竟又與上開5、6名姓名年籍不詳之成
    年男子，共同基於剝奪賴明城行動自由之犯意聯絡，由乙○
    ○強拉賴明城之左手臂朝「歌倆豪小吃部」之後門前進，該
    等5、6名不詳姓名之成年男子，則分持球棒、鋁棒及鋤頭柄
    等物尾隨在後，至該店後門口之際，與乙○○及上開5、6名
    成年男子具有剝奪賴明城行動自由犯意聯絡之甲○○，自店
    內走出，即出手強拉賴明城之右手臂，而一起將賴明城強拉
    進入該店內，該等5、6名不詳姓名之成年男子則在店外守候
    。進入店內，乙○○復向賴明城出言表示：要找有力人士出
    面，否則不讓賴明城離開等語。嗣因賴明城之妻黃蘭妮撥打
    電話給賴明城，賴明城告以上情後，黃蘭妮即與賴明城之胞
    姊等前往「歌倆豪小吃部」，乙○○等人始同意賴明城離去
    ，而以此方式共同剝奪賴明城之行動自由約30分鐘之久。
二、案經賴明城訴由雲林縣警察局斗六分局報告臺灣雲林地方法
    院檢察署檢察官偵查起訴。
    理      由
壹、程序方面：
    按被告以外之人於審判外之言詞或書面陳述，除法律有規定
    者外，不得作為證據，刑事訴訟法第159條第1項固有明文。
    惟被告以外之人於審判外之陳述，雖不符刑事訴訟法第159
    條之1至第159條之4所規定得為證據之情形，而經當事人於
    審判程序同意作為證據，法院審酌該言詞陳述或書面陳述作
    成時之情況，認為適當者，亦得為證據。刑事訴訟法第159
    條之5第1項定有明文。本案被告乙○○、甲○○對於公訴人
    提出之告訴人即證人賴明城、證人黃蘭妮之警詢筆錄、檢察
    官訊問筆錄，以及賴明城被毆傷後至國立台灣大學醫學院附
    設醫院雲林分院（以下簡稱：台大雲林分院）就醫之驗傷診
    斷書等屬被告以外之人於審判外之言詞及書面陳述，均同意
    作為證據；且本院審酌上開言詞及書面陳述作成時之情況，
    並無不適當之情形，且與本案待證事實具有關聯性，故均得
    作為證據。
貳、實體方面：
一、訊據上訴人即被告乙○○、甲○○均矢口否認有何妨害自由
    之犯行。被告乙○○辯稱：當時場面很亂，伊如果沒有拉賴
    明城到較亮的地方，賴明城會很慘；再者，當時是請賴明城
    坐一下，聊聊是何人出資給他開店，好對「歌倆豪小吃部」
    幕後的股東交代，並未有說要有力人士出面，才讓賴明城離
    開情事等語。被告甲○○辯稱：發生毆打爭吵時，伊並未在
    場，伊是接到電話告知店內發生事情，才事後到場，到場時
    ，乙○○、賴明城及店內小弟已在辦公室等語。
二、經查：
  (一)上揭告訴人賴明城如何遭被告乙○○、甲○○及其他姓名年
    籍不詳之5、6名成年男子妨害自由之事實，業據告訴人即證
    人賴明城於警詢證稱：「（問：當時情形為何？）我到店外
    要拿鑰匙時，乙○○就帶領甲○○多人從他們的店內衝過來
    ，並未說什麼話及原因，多人就持球棍及鐵棒與鋤頭柄毆打
    我，後跟乙○○來的一些人就衝進我的店內看到東西就毀損
    ，而乙○○本人並將我強行拉走，到他們店內休息室（歌倆
    豪、南陽街12號），進去裡面時他告訴我，要我叫我請有夠
    力人士來，他才要放人，否則不讓我走。後來是我老婆打電
    話給我才告訴情形，我老婆才帶我姐夫至該店將我帶走。」
    （警卷第7、8頁）；於檢察官訊問時具結證稱：「（問：他
    們打人之後做何事？）乙○○及甲○○把我拖進他店裡泡茶
    的地方，他的手下就同時去砸我的店砸完店之後他的手下也
    有進來乙○○的店裡，乙○○在把我拖進他店裡之前，有跟
    其他人說去把我店裝潢及用品砸掉，才把我拖進店裡。」（
    偵查卷第15頁）、「（問：拖進店裡還有做何事？）他（指
    乙○○）說看我有無比較有力的人士來把我帶走，不然不讓
    我走。」（偵查卷第15頁）等語；並於原審詰問時具結證稱
    ：當時遭5、6個人毆打，是被告乙○○先打，其他年輕人跟
    著打，之後不是自願，遭乙○○拉左手臂從後門進歌倆豪小
    吃部，那些年輕人跟在後面，甲○○有走出來，「扶」其右
    手臂，二人一起把其弄進去店內，在店內被告乙○○要其打
    電話給有力人士來帶，在店內約待了30分鐘等語（原審卷第
    45至48頁）。亦即被告乙○○與其他5、6名不詳姓名之成年
    男子先毆打賴明城後，再由被告乙○○強拉賴明城之左手臂
    ，該等5、6名不詳姓名之成年男子則分持棍棒尾隨在後，至
    「歌倆豪小吃部」後門之際，被告甲○○再自店內走出，出
    手拉賴明城之右手臂，而與被告乙○○一起強拉賴明城進入
    店內，在店內被告乙○○並對賴明城出言要有力人士來帶，
    才願讓賴明城離開。此情復有賴明城之妻即證人黃蘭妮於警
    詢證稱：「（問：你於何時？知道賴明城遭乙○○控制自由
    ？）我於96年5月20日4時30分許，我打電話給我丈夫問他人
    在何處，他告訴我他在歌倆豪那邊遭毆打，並遭控制自由。
    」（警卷第9頁）、「（問：當時你是否是至（歌倆豪休息
    室內、南陽街12號）看到賴明城？當時現場有何人？）是的
    ，現場有兩位，我只認識乙○○，另一名我不認識。」（警
    卷第9頁）、「（問：你要將賴明城帶回時對方有無阻撓你
    ？）我要帶我丈夫賴明城走，乙○○不要讓我們走，到最後
    我姐夫來時他才讓我們從後門離去。」（警卷第9頁）等語
    ，及於檢察官訊問時具結證稱：「（問：妳是否知道妳們的
    店有被砸掉？）96年5月20日早上四點半時，當時我打電話
    給我先生，他說他在歌倆豪店被打，我就打電話給我先生的
    姐姐，說我先生在歌倆豪被打，我就自己去歌倆豪找我先生
    ，去時我看到有六、七人在歌倆豪外面拿棍子，我就跟一個
    男子說我要找我先生『阿城』，他說『等一下我去問看看』
    ，過沒有多久他就讓我進去歌倆好裡面，我進去看到我先生
    坐在沙發上，泰州和一位年輕人也有在場。」（偵查卷第28
    頁）、「（問：妳進入歌倆豪時你先生有無講什麼？）泰州
    說我們的店開在他們的旁邊，會影響他們的生意」（偵查卷
    第28頁）、「（問：當時你先生的旁邊有無其他人拿刀、棍
    站著？）沒有，裡面只有我、我先生、泰州及另一位年輕人
    ，外面大概有六、七人，手裡都拿球棒。」（偵查卷第28頁
    ）等語可參。審酌證人賴明城、黃蘭妮與被告乙○○、甲○
    ○等人素無嫌隙，且對於當時所經歷、所目睹之情節，描述
    平實，並無誇大之處，是證人賴明城、黃蘭妮之上開證言，
    自可採信。按此，從被告乙○○出手強拉賴明城左手臂之時
    起，至賴明城為黃蘭妮等人帶離「歌倆豪小吃部」之間，被
    告乙○○、甲○○及該等5、6名不詳姓名之成年男子，係共
    同將賴明城置於其等實力支配之下而剝奪賴明城之人身行動
    自由一情，可以認定。
  (二)至於被告乙○○、甲○○雖以上揭情詞置辯，惟查：被告乙
    ○○於原審審理時，自承該等不詳姓名之年輕人為其店裡少
    爺或其朋友，係因伊先打賴明城，才跟著打；以及伊為「歌
    倆豪小吃部」最大之股東等情（原審卷第53頁）；另據證人
    黃蘭妮之上開證述，其至「歌倆豪小吃部」時，對店外某位
    持棍棒之男子表示欲找賴明城，該男子告稱「等一下我去問
    看看」等情，足見當時該等不詳姓名之成年男子，全係聽命
    於被告乙○○，受被告乙○○之指揮。於此情形，只要被告
    乙○○一聲令下，自無人敢再對賴明城施加暴力之理。是被
    告乙○○辯稱將賴明城拉進店內，以免賴明城很慘一節，洵
    屬飾卸之詞。再者，當時賴明城遭毆打後，受有右側胸腹部
    瘀青、左手臂紅腫、左手背擦傷、右大腿擦傷、紅腫及右手
    擦傷等傷害，有台大雲林分院之驗傷診斷書一紙在卷可參（
    警卷第12頁）。可見賴明城所受毆打之慘況，於此情形，賴
    明城趕緊就醫都已唯恐不及，豈有進入店內與被告乙○○「
    聊聊」之理，此從賴明城上開證述稱係非自願被帶進店內一
    節，可徵綦詳。是被告乙○○辯稱係「請」賴明城坐一下，
    並未有不讓賴明城離開云云，亦無可採。又被告乙○○、甲
    ○○與告訴人賴明城就下述之傷害、毀損案件，係於97年1
    月29日成立調解，有雲林縣斗六市調解委員會調解書1份在
    卷可佐（原審卷第23頁）。而告訴人賴明城於原審97年4月9
    日審理期日詰問時，仍指證當時係由被告乙○○拉其左手臂
    、被告甲○○「扶」其右手臂一起弄進「歌倆豪小吃部」店
    內（原審卷第47頁背面）。是被告甲○○辯稱伊係事後到場
    ，到場時已見被告乙○○、告訴人賴明城在店內，而否認出
    手拉賴明城一節，殊屬卸責之詞，不能採信。雖告訴人賴明
    城於原審審理時稱被告甲○○係「扶」其手臂，與上述在偵
    查中檢察官訊問時所證述之「拖」進店內，在用語上有所不
    同，此諒係雙方和解後，告訴人賴明城欲淡化此事所致，而
    非謂被告甲○○未有剝奪告訴人賴明城之行動自由。尤其，
    雙方既已和解，衡情告訴人賴明城自無可能誣陷被告乙○○
    、甲○○之理。由此益證告訴人賴明城證稱當時非出於自願
    遭被告二人強行拉進店內一情，至為可信。何況，被告甲○
    ○與被告乙○○同為「歌倆豪小吃部」之股東（原審卷第51
    頁），二人對於該店經營之成敗利害與共，被告甲○○就妨
    害告訴人賴明城之行動自由一事，如與被告乙○○間無犯意
    之聯絡，則被告甲○○為何不促被告乙○○任賴明城離去，
    卻反而出手拉賴明城之右手臂，而與被告乙○○一起將賴明
    城拉進店內，由此足信被告乙○○與甲○○就妨害賴明城之
    行動自由一事，具有犯意聯絡及行為分擔無訛。另該等5、6
    名不詳姓名之成年男子，在被告乙○○出手強拉賴明城左手
    臂朝歌倆豪小吃部後門走去之際，係尾隨在後，並於賴明城
    遭拉進店內之後，係分持棍棒守候門外，顯見其等目的在阻
    斷賴明城之脫逃，亦與被告乙○○、甲○○間就妨害告訴人
    賴明城之行動自由一事，有犯意聯絡及行為分擔無訛。
  (三)基上所述，本案事證明確，被告乙○○、甲○○以其他非法
    方法剝奪賴明城之行動自由犯行，堪以認定。
  (四)又被告乙○○雖於本院審理中請求傳訊證人賴明城詰證云云
    ，但查被害人即證人賴明城已於原審具結交互詰問甚詳在卷
    足稽（見原審卷第41頁至55頁)，本院認無庸再對賴明城重
    復交互詰問之必要，併此明。
三、論罪科刑部分：
  (一)核被告乙○○、甲○○所為，均係犯刑法第302條第1項之以
    其他非法方法剝奪人之行動自由罪。被告乙○○、甲○○與
    另5、6名不詳姓名之成年男子，就本件妨害自由犯行有犯意
    聯絡及行為分擔，皆為共同正犯。
  (二)又被告乙○○前因妨害自由案件，經本院以95年度上訴字第
    154號判處有期徒刑4月，嗣經上訴，由最高法院以95年度台
    上字第3005號判決駁回上訴而告確定，於95年7月6日易科罰
    金執行完畢一節，有臺灣高等法院被告前案紀錄表1份附卷
    可稽，其於上開有期徒刑執行完畢後5年內，再故意犯本件
    有期徒刑以上之罪，為累犯，應依刑法第47條第1項規定加
    重其刑。
四、因而原審就妨害自由部分適用刑法第302條第1項、第28條、
    第47條第1項、第41條第1項前段，刑法施行法第1條之1之規
    定，並審酌被告乙○○有上揭前科，素行不佳；被告甲○○
    未有前科，有臺灣高等法院被告前案紀錄表一份附卷可參。
    被告乙○○僅因不滿告訴人賴明城在其鄰近開設KTV店，將
    對其等經營之「歌倆豪小吃部」之生意造成影響，不思在經
    營上求變，竟糾眾持棍棒毆打告訴人在先，復剝奪告訴人之
    行動在後，目無法紀，惡性重大，且於犯後飾詞狡辯，毫無
    悔意，犯後態度不佳；另被告甲○○從其僅在店門口協同被
    告乙○○將告訴人拉進店內，應屬附從之角色，犯罪情節輕
    於被告乙○○，亦於犯後否認犯行，未有悔意，犯後態度不
    佳；惟念及告訴人遭受剝奪行動自由之時間不長，所生危害
    尚非重大等被告之品行、犯罪之動機、目的、手段及造成損
    害等一切情狀，分別對被告乙○○（累犯）量處有期徒刑捌
    月；對被告甲○○量處有期徒刑肆月，併對被告甲○○諭知
    如易科罰金，以新臺幣壹仟元折算壹日之標準等情。本院經
    核其認事用法，均無不當，量刑亦稱妥適。被告乙○○、甲
    ○○上訴意旨，認原審量刑過重云云，為無理由，應予駁回
    。
據上論結，應依刑事訴訟法第368條，判決如主文。
本案經檢察官李傳來到庭執行職務。
中    華    民    國    97    年    6     月    25    日
                  刑事第五庭    審判長法  官  楊明章
                                      法  官  戴勝利
                                      法  官  顏基典
以上正本證明與原本無異。
如不服本判決，應於收受本判決後十日內向本院提出上訴書狀。
其未敘述上訴理由者並得於提起上訴後十日內向本院補提理由書
狀（均須按他造當事人之人數附繕本）「切勿逕送上級法院」。
                                      書記官  呂嘉文
中    華    民    國    97    年    6     月    26    日
【附錄】本判決論罪科刑法條：
中華民國刑法第302條第1項：
私行拘禁或以其他方法，剝奪人之行動自由者，處 5年以下
有期徒刑、拘役或300元以下罰金。


司法院資訊處製作；財團法人民間司法改革基金會備份。
